---
title: "Project: Analisa Klasifikasi Pinjaman untuk Sektor UMKM"
author: "ADTYA D JATI"
date: " AUGUST 2022"
output: html_notebook

Notes : This is R Notebook, to run the script, just click the green right error button or (ctrl + shift + enter)
---

---

## 1. Pendahuluan

#### 1.1 Pengantar
Perusahaan `ADITYADJ` merupakan perusahaan yang bergerak di bidang layanan pinjaman usaha bagi sektor UMKM. Karena adanya pandemik ini, perusahaan berusaha memberikan pelayanan berupa keringanan pinjaman bagi pelanggan yang disebut sebagai __rekomendasi tindak lanjut__. Pemberian rekomendasi tindak lanjut pada pelanggan ini didasari pada kriteria tertentu, dan perlu ditentukan faktor-faktor apa saja yang berpengaruh sehingga pelanggan mendapatkan *treatment* tertentu yang masuk dalam rekomendasi tindak lanjut program dari perusahaan.

**Tujuan Project**:

- Klasifikasi nasabah yang akan dimasukkan pada rekomendasi tindak lanjut. Pada kelas target rekomendasi tindak lanjut ini sendiri terdiri dari beberapa kelas seperti restrukturisasi dan angsuran biasa.

**Model**:

- Regresi multinomial.

**Referensi model (Ref)**:

- Kelas pada rekomendasi tindak lanjut yang memiliki banyak pelanggan.

**Data**:

- Data yang digunakan terdiri dari 1000 baris.

Tujuan Pembelajaran dari Project ini:

- Memahami dasar-dasar *syntax* `R` untuk keperluan statistika dasar dan dasar-dasar *machine learning*.
- Memberikan gambaran secara umum pemodelan dengan menggunakan `R`.
 

**Catatan** : Apabila ingin melakukan eksplorasi pada `R` yang terpasang pada komputer, dapat ditambahkan perintah `setwd("path file tempat kamu bekerja")` pada tiap baris pertama *editor* di `R-Studio` kamu.


#### 1.2 Membaca Data External
Hal yang pertama dilakukan adalah membaca [*dataset*](https://storage.googleapis.com/dqlab-dataset/project.csv) yang telah dipersiapkan. Dengan menggunakan fungsi bawaan `R` bacalah *dataset* yang berformat `csv` tersebut !

Begini :
```{r}
#membuat variabel dataset
ADITYADJ = read.csv("https://storage.googleapis.com/dqlab-dataset/project.csv")

```


#### 1.3 Inspeksi Data
Setelah data berhasil di *import*, cobalah kamu untuk menginspeksi dataset dengan jalan:

1. Melihat beberapa baris pertama data tersebut, apa saja yang ditunjukkannya dan
2. Tampilkan tipe data dari setiap kolom.

Begini :
```{r}
# Enam baris teratas data
head(ADITYADJ, 9)
# Tampilkan tipe data setiap kolomnya
str(ADITYADJ)
```


#### 1.4 Statistik Deskriptif Data
Melalui `R` kita dapat menampilkan statistik deskriptif pada data yang dimiliki. Jika diinginkan lebih spesifik maka dapat dilakukan pada kolom tertentu pada tabel data yang kita punya. Tentunya kita dapat menggunakan *accessor* `$` untuk memilih kolom yang diinginkan dari data. 

Begini :
```{r}
summary(ADITYADJ$OSL)
```

Kamu ingin menampilkan statistik deskriptif untuk seluruh kolom.

Begini :
```{r}
summary(ADITYADJ)
```


#### 1.5 Menghapus Kolom
Pada data yang kamu miliki, sebenarnya kamu tidak memerlukan `NAMA_NASABAH` untuk diberikan rekomendasi. Atau dengan kata lain penanda pelanggan untuk diberikan rekomendasi cukup dengan melihat `NOMOR_KONTRAK` pelanggan itu saja.

Hapuslah kolom `X` dan `NAMA_NASABAH` pada data yang kamu miliki dan cetak kembali nama kolom yang tersedia pada data.

Begini :
```{r}
#menghapus kolom yang tidak diperlukan
data.guna = ADITYADJ[-c(1,2)]

#menampilkan nama kolom
colnames(data.guna)
```


#### 1.6 Konversi Data
Seperti yang diketahui ketika data ditarik dari suatu sumber terkadang ada kondisi tipe data tidak dengan tepat direpresentasikan. Misalkan semua *record*/baris pada suatu kolom berisi seharusnya data numerik akan tetapi disajikan didalam suatu karakter angka.

`R` sendiri memiliki fungsi *sapply* yang dapat digunakan untuk mengkoversi tipe data. Dalam hal ini fungsi *sapply* menerima *input*/argumen fungsi berupa *list*, *vector*, atau *data.frame* dan mengembalikan/menghasilkan *output* berupa *vector* atau *matrix*.

Cobalah untuk meninjau kembali kolom `PRODUK`, `PYD`, `TENOR`, dan `OSL` apakah perlu dikonversikan menjadi bertipe numerik atau tidak.

Begini :
```{r}
cek.1 <- data.guna[, 8:11]
head(cek.1, 9)
```


#### 1.7 Pemilihan Data Kategorik
Tentu saja kamu menyadari bahwa data yang dimiliki ada yang bersifat kategorik. Data kategorik dapat dipilih melalui kolom-kolom `KONDISI_USAHA`, `KONDISI_JAMINAN`, `REKOMENDASI_TINDAK_LANJUT`.

Begini :
```{r}
AL.Loan_kategorik = data.guna[,c("KONDISI_USAHA", "KONDISI_JAMINAN", "REKOMENDASI_TINDAK_LANJUT")]
head(AL.Loan_kategorik, 9)
```

Mengubah kolom `REKOMENDASI_TINDAK_LANJUT` sebagai faktor (menggunakan `as.factor`)

Begini :
```{r}
data.guna$REKOMENDASI_TINDAK_LANJUT = as.factor(data.guna$REKOMENDASI_TINDAK_LANJUT)

str(data.guna$REKOMENDASI_TINDAK_LANJUT)
```

Uji *chi-square* dapat digunakan untuk melihat hubungan antar variabel kategorik.

Begini :
```{r warning = FALSE}
#melihat hubungan KONDISI_USAHA dengan REKOMENDASI_TINDAK_LANJUT
chisq.test(AL.Loan_kategorik$KONDISI_USAHA, AL.Loan_kategorik$REKOMENDASI_TINDAK_LANJUT)

#melihat hubungan KONDISI_JAMINAN dengan REKOMENDASI_TINDAK_LANJUT
chisq.test(AL.Loan_kategorik$KONDISI_JAMINAN, AL.Loan_kategorik$REKOMENDASI_TINDAK_LANJUT)
```
Jika nilai `p` `< 0.05`, maka tolak H0 (tidak ada hubungan antar variabel). Tampak dari hasil kalau nilai `p < 0.05`, artinya ada hubungan antara kedua kolom dengan `REKOMENDASI_TINDAK_LANJUT`


#### 1.8 Korelasi antar Variabel Data
Selain melihat hubungan pada data yang bersifat kategorikal, kita juga bisa melihat hubungan antar variabel numerikal. Ya. Kita akan menggunakan korelasi.

Begini :
```{r warning = FALSE}
library("corrplot")
library("ggcorrplot")

M = data_reduce[,8:11]

# Library corrplot
# -- Pearson correlation
par(mfrow=c(1,1))
corrplot(cor(M), type="upper", order="hclust")
corrplot(cor(M), method="square", type="upper")
corrplot(cor(M), method="number", type="lower")
corrplot(cor(M), method="ellipse")

# -- Kendall correlation
par(mfrow=c(1,1))
corrplot(cor(M, method="kendall"), type="upper", order="hclust")
corrplot(cor(M, method="kendall"), method="square", type="upper")
corrplot(cor(M, method="kendall"), method="number", type="lower")
corrplot(cor(M, method="kendall"), method="ellipse")
# Library ggcorrplot
corr = round(cor(M), 1) # Pearson correlation
ggcorrplot(round(cor(M), 1),
             hc.order = TRUE,
             type = "lower",
             lab = TRUE,
             lab_size = 3,
             method="circle",
             colors = c("tomato2", "white", "springgreen3"),
             title="Correlogram of Data Nasabah",
             ggtheme=theme_bw)
```


---

## 2. Pemilihan Variabel

#### 2.1 Pemilihan Fitur (*Independent Variable/Input*)
Dalam melakukan pemodelan tentu kita perlu meninjau variabel-variabel apa saja yang berpengaruh pada model kita, khususnya pada klasifikasi. Pada kesempatan ini kita menggunakan model **Regresi Multinomial**.

Lalu bagaimana menentukan variabel apa saja yang berpengaruh tersebut?

Ada banyak alternatif, salah satunya ialah **Information Gain**. Melalui *information gain* diambil nilai *importance variable* yang lebih dari `0.02` (kamu dapat eksplorasi apa yang terjadi apabila kita mengambil nilai yang kurang dari `0.02`).

Berikut hasil dari *information gain*:
```                
                  attr_importance
KONDISI_JAMINAN     0.038889946
STATUS              0.109539204
KEWAJIBAN           0.002414449
OSL                 0.006693011
KOLEKTIBILITAS      0.084934084

```

Lakukanlah *syntax* untuk memilih kolom-kolom yang akan diproses !

Begini :
```{r}
colnames(data.guna)

#memilih kolom yang akan diproses
data.pilih =
data.guna[,c("KARAKTER","KONDISI_USAHA","KONDISI_JAMINAN","STATUS","KEWAJIBAN","OSL","KOLEKTIBILITAS","REKOMENDASI_TINDAK_LANJUT")]
```
Jika pada data terdapat `NA` *value*, nilai tersebut dapat pula untuk dipangkas.

Begini :
```{r}
data.non.na = na.omit(data.pilih)
head(data.non.na, 9)
```


#### 2.2 Transformasi Data
Untuk memberikan performa model yang baik,  maka pada data kita perlu dilakukan *treatment* tertentu, misalnya dilakukan *scalling* atau dilakukan pengelompokan data atau disebut juga *bucketing*.

Begini :
```{r}
data.pilih.baru = data.pilih
data.pilih.baru$KEWAJIBAN = scale(data.pilih.baru$KEWAJIBAN)[, 1]
data.pilih.baru$OSL = scale(data.pilih.baru$OSL)[, 1]
data.pilih.baru$KEWAJIBAN = cut(data.pilih.baru$KEWAJIBAN, breaks = c(-0.354107,5,15,30))
data.pilih.baru$KEWAJIBAN = as.factor(data.pilih.baru$KEWAJIBAN)
data.pilih.baru$OSL = cut(data.pilih.baru$OSL, breaks = c(-0.60383,3,10,15))
data.pilih.baru$OSL = as.factor(data.pilih.baru$OSL)
data.pilih.baru = na.omit(data.pilih.baru)

head(data.pilih.baru, 9)
```



#### 2.3 *Training* Data
Sebelum masuk pada pemodelan, kita perlu memisahkan data kita menjadi *training* dan *testing* (ada pula yang membaginya menjadi *training*, *testing*, dan validasi).

Tujuan dari pemisahan data ini ialah untuk melihat kemampuan model kita untuk melakukan prediksi sebagaimana tujuan dari pemodelan kita.

Begini :
```{r}
library("caret")
library("lattice")

index = createDataPartition(data.pilih.baru$REKOMENDASI_TINDAK_LANJUT, p = .95, list = FALSE)
training = data.pilih.baru[index, ]
testing = data.pilih.baru[-index, ]

dim(training)
dim(testing)
```


#### 2.4 Pemodelan (*Modelling*)
Sekarang kita siap untuk masuk pada pemodelan.

Ingat bahwa kita menggunakan **Model Regresi Multinomial**, dimana kita perlu menentukan referensi dari kelas target.

Referensi kelas target ini ialah kelas yang memiliki jumlah anggota terbanyak.

Begini :
```{r warning = FALSE}
train2 = training
# Setting the reference
train2$REKOMENDASI_TINDAK_LANJUT = relevel(train2$REKOMENDASI_TINDAK_LANJUT, ref = "Angsuran Biasa")
# training the model
require(nnet)
# Training the multinomial model
multinom_model = multinom(REKOMENDASI_TINDAK_LANJUT ~ ., data = train2)


# Checking the model
summary(multinom_model)
#converting the coefficients to odds by taking the exponential of the coefficients.
exp(coef(multinom_model))
head(round(fitted(multinom_model), 2))
# Predicting the values for train dataset
train2$ClassPredicted = predict(multinom_model, newdata = train2, "class")
train_prob = predict(multinom_model, newdata = train2, "probs")
df = train_prob
df$max=apply(df,1, max)
train2$score = df$max
test_prob = predict(multinom_model, newdata = testing, "probs")
df2 = test_prob
df2$max=apply(df2,1, max)
```

Untuk keperluan tertentu, kita perlu mengetahui peluang dari tiap baris data (perwakilan dari pelanggan) untuk masuk pada kelas target tertentu.

Tujuannya ialah untuk melihat seberapa pengaruh model untuk melakukan klasifikasi. Selain itu bisa juga dari sudut pandang bisnis, dalam kasus *real* penentuan *threshold* pada nilai peluang juga dikaitkan dengan beberapa faktor, misalnya *revenue* pelanggan.

Cobalah lihat nilai peluang bahwa suatu pelanggan masuk pada kelas target tertentu !

Begini :
```{r}
#membuat tabel klasifikasi
tab_train = table(train2$REKOMENDASI_TINDAK_LANJUT, train2$ClassPredicted)
round((sum(diag(tab_train))/sum(tab_train))*100,4)
test$ClassPredicted = predict(multinom_model, newdata = testing, "class")
test$score = df2$max
tab_test = table(test$REKOMENDASI_TINDAK_LANJUT, test$ClassPredicted)
round((sum(diag(tab_test))/sum(tab_test))*100,4)
```


---

## Kuis

#### 3.1
Misalkan kamu diberikan vektor `A = c(4, 6, 9, 13)` dan `B = c(5, 6, 7, 8)`.

Pilihlah kode di bawah ini untuk menunjukkan *entry* yang ada pada vektor A tidak terdapat pada vektor B.

**Pilihan**

- [ ] `unique(A, B)`
- [ ] `diff(A, B)`
- [x] `setdiff(A, B)`
- [ ] tidak ada yang benar

Gini :
```{r}
A = c(4, 6, 9, 13)
B = c(5, 6, 7, 8)

unique(A, B)

setdiff(A, B)
```


#### 3.2
Diberikan *data frame* berikut:

| user_id | Jenis.Kelamin | Pekerjaan | Pendidikan |
| :-----: | :-----------: | :-------: | :--------: |
| 1893468 | Laki -laki    | Dosen     | S2         |
| 1893763 | Perempuan     | Buruh     | SMA        |
| 1793624 | Laki -laki    | Dosen     | S3         |
| 1657829 | Laki -laki    | Guru      | S1         |


Manakah kode pada pilihan jawaban berikut yang dapat digunakan untuk memilih data di atas dengan `Jenis.Kelamin` "Lak-laki" dan dan `Pekerjaan` "Dosen" ?

**Pilihan**

- [ ] `subset(df, Jenis.Kelamin == "Laki-laki" & Pekerjaan == "Dosen")`
- [ ] `filter(df, Jenis.Kelamin == "Laki-laki", Pekerjaan == "Dosen")`
- [ ] Hanya A saja
- [x] A dan B benar


#### 3.3
Kamu memiliki vektor `A = c(4, "NA", 9)`.

Apakah output dari `sum(is.na(A))` ?

**Pilihan**

- [ ] 5
- [ ] 1
- [x] 0
- [ ] tidak ada yang benar

Gini :
```{r}
A = c(4, "NA", 9)

sum(is.na(A))
```


#### 3.4
Ukuran keragaman 2 peubah/variabel/*feature* pada suatu *dataset* dapat ditinjau dengan cara :

**Pilihan**

- [ ] Melihat grafik boxplot
- [x] Melihat grafik kovariansi
- [ ] Melihat grafik variansi
- [ ] Melihat grafik biplot

#### 3.5
Ukuran variabilitas dari suatu data dapat ditinjau melalui :

**Pilihan**

- [ ] Variansi dan standar deviasi
- [ ] Jangkauan dan jangkauan antar kuartil
- [ ] Jangkauan, jangkauan antar kuartil, variansi, standar deviasi, koefisien variasi, dan korelasi
- [x] Jangkauan, jangkauan antar kuartil, variansi, standar deviasi, dan koefisien variasi

#### 3.6
Misalkan kamu memiliki dataframe `A = data.frame(kolom1 = 1:2)` dan `B = data.frame(kolom2 = 3)`.

Pilihlah jawaban yang tepat untuk membentuk dataframe seperti berikut:

| kolom1 |
| -----: |
| 1      |
| 2      |
| 3      |

**Pilihan**

- [ ] `join(A, B, on = "kolom1")`
- [ ] `A + B`
- [x] `rbind(A, B)`
- [ ] `c(A, B)`

Gini :
```{r}
A = data.frame(kolom1 = 1:2)
B = data.frame(kolom1 = 3)

rbind(A, B)
c(A, B)
```


#### 3.7
Coba dilakukan pengecekan untuk hasil dari keluaran berikut :
```
angka <- seq(1, 10)
for (nilai in angka) {
	if (nilai %% 2){
		print(nilai)
	}
}
```
Apakah merupakan bilangan ganjil dari 1-10 ?

**Pilihan**

- [ ] tidak
- [ ] *input is error*
- [x] ya
- [ ] *no output can be showed*

Gini :
```{r}
angka <- seq(1, 10)
for (nilai in angka) {
	if (nilai %% 2){
		print(nilai)
	}
}
```


#### 3.8
Manakah metode berikut ini yang menjadikan vektor memiliki nilai berulang ?

**Pilihan**

- [ ] `reserve()`
- [x] `rep()`
- [ ] `repeal()`
- [ ] `view()`


#### 3.9
Manakah pilihan berikut ini yang digunakan untuk mendapatkan *quantil* dari suatu *dataset* ?

**Pilihan**

- [x] `quantile()`
- [ ] `plot()`
- [ ] `barchart()`
- [ ] `barplot()`


#### 3.10
Perintah apakah yang digunakan untuk menampilkan visualisasi *boxplot* pada vektor `A` yang bernilai numerik ?

**Pilihan**

- [ ] `boxplot(A, color = "BLUE")`
- [ ] `boxplot(A, color_names = "blue")`
- [ ] `boxplot(A, color = "blue")`
- [x] `boxplot(A, col = "blue")`
